臺灣高雄地方法院民事判決　　　　　　　　　　　　九十三年度訴字第一九五五號
　　原　　　告　第一商業銀行股份有限公司
　　法定代理人　丁○○
　　訴訟代理人　鄭曉東律師
　　　　　　　　魏緒孟律師
　　被　　　告　乙○○
　　　　　　　　甲○○
　　右二人共同
　　訴訟代理人　丙○○
右當事人間撤銷贈與等事件，本院於民國九十三年一月二十日言詞辯論終結，判決如
下：
    主    文
被告乙○○與甲○○分別於民國九十一年十二月三十日及民國九十二年一月三日，就
坐落高雄縣鳳山市○○○段三三二之六三號面積五十六平方公尺土地所有權應有部分
各二分之一所為之贈與行為及所有權移轉行為應予撤銷。
被告甲○○於民國九十二年一月二十三日就前項土地應有部分各二分之一所為之所有
權移轉登記應予塗銷。
訴訟費用由被告負擔。
    事實及理由
一、原告主張：緣訴外人丙○○於民國八十九年二月二十九日、同年七月二十五日、
    八月十七日，邀同連帶保證人即被告乙○○向原告分別借款新台幣（下同）三百
    萬元、六百萬元、六百萬元，詎丙○○於九十二年三月份起即未依約清償，合計
    積欠借款本金一千三百九十五萬零五十八元，嗣原告拍賣被告乙○○所有之不動
    產取償後，尚不足八百三十六萬六千九百七十元，而於九十二年十一月四日申請
    土地登記謄本後發現，被告乙○○意圖脫免清償責任，竟分別於九十一年十二月
    三十日及九十二年一月三日，將其所有位在高雄縣鳳山市○○○段三三二之六三
    號，地目建，面積五十六平方公尺土地（下稱系爭土地），應有部分各二分之一
    ，合計為所有權全部，無償贈與其媳婦即被告甲○○，隨即作成系爭土地各自應
    有部分移轉之物權契約，並於九十二年一月二十三日完成所有權移轉登記，因而
    害及原告之債權，爰依民法第二百四十四條第一項、第四項之規定，聲明請求如
    主文所示之判決。
二、被告則以：被告乙○○是提供其所有物擔保丙○○債務之第三人，原告將其列為
    債務人，並不合理。其次系爭土地係為節稅之緣故，才以贈與為原因辦理移轉登
    記，但實際上是買賣，被告先以口頭約定取得七十萬元，將系爭土地移轉後，其
    他款項再慢慢付款，此有匯款單影本二份為證，被告間之買賣行為並非無償行為
    ，從而原告以無償行為害及債權為由，請求撤銷被告之有償行為、移轉行為及土
    地移轉登記顯無理由，故請求駁回原告之訴等語置辯。
三、原告主張，訴外人丙○○於八十九年二月二十九日、同年七月二十五日、八月十
    七日，邀同連帶保證人即被告乙○○向原告分別借款三百萬元、六百萬元、六百
    萬元，詎丙○○於九十二年三月份起即未依約清償，合計積欠借款本金一千三百
    九十五萬零五十八元，嗣原告拍賣被告乙○○所有提供上開債權擔保之不動產取
    償後，尚不足八百三十六萬六千九百七十元，而於九十二年十一月四日申請土地
    登記謄本後發現，被告乙○○已分別於九十一年十二月三十日及九十二年一月三
    日，將系爭土地應有部分各二分之一，合計為所有權全部，以贈與其媳婦即被告
    甲○○為原因，並作成系爭土地各自應有部分移轉之物權契約，於九十二年一月
    二十三日完成所有權移轉登記之事實，為被告所不爭，且已提出借據三份、土地
    登記謄本及本院分配表各一份，並有高雄縣鳳山市地政事務所鳳地所資字第○九
    三○○一一七三一號函檢附之系爭土地之權利移轉登記資料在卷可稽（以上證據
    資料均屬影本），堪信為真正。被告乙○○除提供其所有物擔保丙○○之債務外
    ，並與原告成立連帶保證契約，其自應履行連帶保證契約所負擔之義務，毋待深
    論，故被告抗辯原告無法律上原因將被告乙○○列為債務人云云，尚屬無據，難
    以採信。
四、被告抗辯其等間實際上係以買賣為原因，進而為土地移轉之物權行為云云，固據
    其提出存摺交易明細紀錄、匯款單各二份及土地增值稅繳款書一份（均影本）欲
    佐其說，但土地增值稅係於土地所有權移轉登記時徵收（土地稅法第二十八條參
    照），因此無從證明系爭土地權利變動之債權行為究屬有償行為或無償行為，故
    不贅述。至於被告間買賣契約締結之過程，參諸訴訟代理人丙○○陳稱：本件買
    賣並無書面契約，因為當事人是親屬關係，所以先以口頭約定取得七十萬元，再
    將土地過戶給被告甲○○，其他的款項再慢慢付款，系爭土地是畸零地，被告甲○○取得該土地根本不能用等語，並佐以其所提供地籍圖謄本為憑觀之，被告甲○○取得系爭土地既無任何效用，顯見其缺乏購地之需求性及動機，值此情形何
    有耗費鉅資購買主觀上並無經濟效益之系爭土地的必要，已屬令人費解。其次，
    被告間就系爭土地之債權行為，並未依民法第一百六十六條之一第一項所定之方
    式，且渠等就系爭土地重要之買賣條件諸如買賣價金數額、對待給付之時期等契
    約要素，均未為約定，故被告間究竟有無買賣契約存在，亦非無疑。觀諸被告所
    提出之存摺交易明細紀錄及匯款單上，被告甲○○固曾分別於九十一年十二月四
    日匯款五十萬元予丙○○、於九十二年五月五日匯款予被告乙○○，惟由其等資
    金流動之時間觀察，分屬物權契約訂定前二十餘日及約四月後，故難認與土地移
    轉登記之對待給付時期相關；再者被告甲○○價金給付之相對人，並非為出賣人
    ，亦啟人疑竇。參以被告訴訟代理人陳述：土地移轉是贈與行為沒錯等語（詳見
    本院九十三年十一月二日言詞辯論筆錄），足徵被告抗辯系爭土地實際上是買賣
    行為，與事證未符，不足採信；益可證原告主張系爭土地係以贈與之無償行為為
    原因辦理移轉登記之語，堪信為真實。
五、末查，被告乙○○於贈與行為時，雖尚有另一筆現值約七十三萬元之土地可供執
    行，惟已無法滿足原告債權之事實，業據被告自認無訛，並有稅務電子閘門財產
    所得調件明細表一份在卷可稽，堪認被告於本件無償行為時，確已使積極財產減
    少，且無足以清償原告全部債務之財產，客觀上已陷於不完全履行之狀態，而有
    害及原告債權甚明。
六、按債務人所為之無償行為，有害及債權者，債權人得聲請法院撤銷之；債權人依
    第一項規定聲請法院撤銷者，得並聲請命受益人回復原狀，民法第二百四十四條
    第一項及第四項分別定有明文。被告就系爭土地所為之贈與行為既屬無償性質，
    且已害及原告之債權，原告自得依民法第二百四十四條第一項之規定行使撤銷權
    ，撤銷被告間贈與契約之債權行為及物權行為；被告間贈與之法律行為溯及既往
    而失其效力，渠等所為土地所有權移轉登記之物權行為亦因撤銷而溯及失效，原
    告自得依民法第二百四十四條第四項規定請求被告甲○○回復原狀塗銷系爭土地
    之移轉登記，是原告請求被告請求如主文所示之判決，即屬有據，自應准許。
七、結論：原告之訴為有理由，依民事訴訟第七十八條、第八十五條第一項，判決如
    主文。
中　　　華　　　民　　　國　　九十四　　年　　　二　　　月　  　三  　　日
                             臺灣高雄地方法院民事鳳山分庭
                                         法      官 李代昌
正本係照原本作成。
如不服本判決，應於送達後廿日內，向本院提出上訴狀並表明上訴理由，如於本判決
宣示後送達前提起上訴者，應於判決送達後十日內補提上訴理由書（須附繕本）。
中　　　華　　　民　　　國　　九十四　　年　　　二　　　月　　  三　  　日
                                         法院書記官 鍾錦祥
